【裁判字號】    99,上易,97
【裁判日期】    991013
【裁判案由】    損害賠償
【裁判全文】
臺灣高等法院高雄分院民事判決          99年度上易字第97號
上  訴  人  丙○○
被 上訴 人  甲○○
            乙○
            丁○○
上列當事人間請求侵權行為損害賠償事件，上訴人對於中華民國
99年2 月24日臺灣高雄地方法院98年度訴字第2315號第一審判決
提起上訴，本院於99年9月29日言詞辯論終結，判決如下：
    主  文
上訴駁回。
第二審訴訟費用由上訴人負擔。
    事 實 及 理 由
一、被上訴人甲○○、乙○均經合法通知，未於言詞辯論期日到
    場，核無民事訴訟法第386 條所列各款情形，爰依上訴人之
    聲請，就被上訴人甲○○、乙○部分由其一造辯論而為判決
    。
二、上訴人起訴主張：被上訴人甲○○為大高雄法律事務所執業
    律師，被上訴人丁○○為該事務所職員，而被上訴人乙○係
    圓碩法律事務所主任。上訴人前曾於93年間經由財團法人法
    律扶助基金會委任被上訴人甲○○為上訴人在本院93年度上
    易字第220 號請求損害賠償事件（下稱系爭事件）擔任訴訟
    代理人。惟上訴人並未授與被上訴人甲○○選任複代理人之
    權利，被上訴人甲○○竟於系爭事件繫屬中選任不具律師資
    格之被上訴人丁○○、乙○為複代理人出庭辯論。亦未於系
    爭事件審理中就對造所為時效抗辯提出攻防，明顯違反委任
    意旨，致上訴人受有新台幣（下同）97萬1150元之損害，上
    訴人並得依消費者保護法規定請求懲罰性賠償金40萬元。為
    此依民法第544 條、第185 條、消費者保護法第7 條、第51
    條規定提起本件訴訟。聲明求為判決：(一)被上訴人應連帶給
    付上訴人137 萬1150元及自起訴狀繕本送達翌日起至清償日
    止，按週年利率百分之五計算之利息。(二)願供擔保，請准宣
    告假執行。
三、被上訴人丁○○則以：伊雖曾先後於94年7 月13日及8 月10
    日奉雇主即被上訴人甲○○之命出庭，但受命法官並未禁止
    伊代理，且係因被上訴人甲○○另有他庭衝突，需由其複代
    理請求改期審理，伊一切均依照被上訴人甲○○之陳述及主
    張。被上訴人亦旋於同年8 月17日、26日親自到庭陳述意見
    。又自上訴人之起訴狀所附委任狀內容觀之，應未禁止選任
    複代理人之權。況伊雖經上訴人對伊提起背信罪告訴，然經
    臺灣高雄地方法院檢察署（下稱高雄地檢署）及臺灣高等法
    院高雄分院檢察署（下稱高雄高分檢）先後以95年度偵字第
    20194 號、95年度上聲議字第1192號處分不起訴在案，是伊
    所為之複代理並未違反法律，亦未造成上訴人任何損害。故
    上訴人應就主張之事實善盡舉證責任。縱認伊構成共同侵權
    責任，自上訴人知悉其複代理出庭，或自二審判決駁回上訴
    人上訴確定時起，上訴人之侵權行為損害賠償請求權顯已罹
    於2 年時效消滅而不得主張等語置辯。並答辯聲明：(一)上訴
    人之訴及假執行之聲請均駁回。(二)如受不利之判決，願供擔
    保，請准免為假執行。
四、被上訴人甲○○、乙○均未於言詞辯論期日到場，惟據被上
    訴人甲○○於原審具狀辯以：上訴人於系爭事件所受敗訴判
    決，非因其委任複代理人及未就對造所提出之時效抗辯提出
    答辯所致等語；另據被上訴人乙○於原審準備程序到庭辯稱
    ：其並未於大高雄法律事務所任職，其係受被上訴人甲○○
    委任而擔任複代理人，並未對上訴人有何侵權之情事等語。
    並均答辯聲明：(一)上訴人之訴及假執行之聲明均駁回。(二)如
    受不利之判決，願供擔保，請准免為假執行。
五、本件原審對於上訴人之請求，判決：(一)上訴人之訴及假執行
    之聲請均駁回。(二)訴訟費用由上訴人負擔。上訴人對之部分
    聲明不服，上訴聲明求為判決：(一)原判決關於駁回上訴人後
    開第2 項請求部分廢棄。(二)被上訴人應連帶給付上訴人50萬
    元（即依民法第544 條，請求賠償10萬元，另依消費者保護
    法請求懲罰性違約金40萬元），及自起訴狀繕本送達翌日起
    至清償日止，按週年利率百分之五計算之利息。(二)訴訟費用
    由被上訴人負擔。被上訴人丁○○則答辯聲明：(一)上訴駁回
    。(二)訴訟費用由上訴人負擔，另被上訴人甲○○及乙○則均
    未具狀亦未於本院到庭為聲明或陳述。（上訴人於本院則捨
    棄依侵權行為法律關係為請求，見本院卷第49頁、第55頁）
    。
六、兩造不爭執之事項如下，並有民事委任狀、本院93年度上易
    字第220號民事判決影本各1份附卷可稽，堪予採信：
  (一)被上訴人甲○○為大高雄法律事務所執業律師，被上訴人丁
    ○○原為該事務所職員；另被上訴人乙○係圓碩法律事務所
    主任。
  (二)上訴人前曾於93年間，經由財團法人法律扶助基金會委任被
    上訴人甲○○在系爭事件擔任訴訟代理人，被上訴人甲○○
    則曾在系爭事件繫屬中，選任丁○○、乙○出庭擔任複代理
    人。
  (三)被上訴人丁○○、乙○雖在法律事務所任職，然均無具備律
    師資格。
七、兩造爭執之事項為：(一)被上訴人處理系爭事件，是否應依民
    法第544 條規定負損害賠償及依消費者保護法第7 條、第51
    條規定負懲罰性賠償責任？如應負賠償責任，其應賠償之金
    額為何？(二)上訴人與被上訴人甲○○間就系爭事件第二審上
    訴審理中所為之訴訟代理委任契約，有無限制被上訴人甲○
    ○委任複代理人之權限？(三)被上訴人甲○○委任未具律師資
    格之被上訴人丁○○、乙○為複代理人出庭辯論，是否有違
    上開委任契約之義務或法律規定？如有，被上訴人甲○○就
    系爭事件第二審判決敗訴結果，是否有可歸責事由存在？
八、被上訴人處理系爭事件，是否應依民法第544 條規定負損害
    賠償責任及依消費者保護法第7 條、第51條規定負懲罰性賠
    償責任？如應負賠償責任，其應賠償之金額為何？
  (一)按「損害賠償之債，以有損害之發生及有責任原因之事實並
    二者之間有相當因果關係為成立要件。故原告所主張損害賠
    償之債，如不合於此項成立要件者，即難謂有損害賠償請求
    權存在」（最高法院48年台上字第481號判例參照）。次按
    所謂相當因果關係，係指依經驗法則，綜合行為當時所存在
    之一切事實，為客觀之事後審查，認為在一般情形下，有此
    環境，有此行為之同一條件，均發生同一之結果者，則該條
    件即為發生結果之相當條件，行為與結果即有相當之因果關
    係。反之，若在一般情形上，有此同一條件存在，而依客觀
    之審查，認為不必皆發生此結果者，則該條件與結果並不相
    當，不過為偶然之事實而已，其行為與結果間即無相當因果
    關係（最高法院98年台上字第1953號裁判要旨參照）。
  (二)經查，系爭事件於93年9 月2 日經本院收案後，同年月21日
    送達上訴理由狀，上訴人為本件上訴人及訴外人鄭金修，本
    院於同年月23日所進行第一次準備程序係由本件上訴人到庭
    為上訴聲明。嗣於同年11月19日經由財團法人法律扶助基金
    會委任被上訴人甲○○為訴訟代理人。被上訴人甲○○即於
    同年月22日聲請閱卷，並於本院所定準備程序期日93年12月
    2 日、94年2 月16日、94年6 月15日、94年8 月3 日、94年
    8 月17日及94年8 月26日均親自到庭代理上訴人為訴訟行為
    ，且於94年1 月19日提出準備書狀，94年4 月27日提出全部
    證據清單之陳報狀、於94年7 月13日出具「上訴人住宿飯店
    收據41紙」之陳報狀，又分別於94年8 月3 日及26日到庭及
    庭提民事準備書狀，而被上訴人丁○○則因受被上訴人甲○
    ○複委任，分別於本院94年7 月13日及8 月10日之準備程序
    期日到庭，就本院訊問事項陳述：「另行查報」、「由訴訟
    代理人徐律師陳述」等語，其所主張之法律關係爭點仍以被
    上訴人甲○○之陳述及書狀為主。至於被上訴人乙○受被上
    訴人甲○○複委任，於94年9 月7 日言詞辯論期日到庭，則
    係陳述：「聲明與94年8 月26日準備書狀之聲明所載相同，
    茲引用之」等語。而94年8 月26日準備書狀係由被上訴人甲
    ○○具狀庭提等事實，亦經本院依職權調取本院93年度上易
    字第220 號卷核閱無訛。是系爭事件主要之爭點事項及書狀
    之提出，確均由被上訴人甲○○負責攻擊防禦，其對本院要
    求補呈之證據及整理相關之爭點，亦均如期提出書狀於法院
    。而被上訴人丁○○、乙○為複代理人到庭所為陳述，亦係
    基於被上訴人甲○○之攻擊防禦方法而為，至為明顯。又上
    訴人就系爭事件係主張侵權行為損害賠償請求權，上訴聲明
    則為系爭事件被上訴人歡喜成家管理委員會，施正義、黃淑
    美、呂曬娟、許雅雲、彭清光、彭秋娥、蘇東坡應連帶賠償
    本件上訴人及訴外人鄭金修款項等情，有上訴人在委任被上
    訴人甲○○為訴訟代理人前，即已於93年9 月21日自行提出
    之上訴理由狀1 份在卷足憑（見本院93年度上易字第220 號
    卷第54頁至第56頁），被上訴人甲○○於其後受委任為訴訟
    代理人自應受上訴人所主張法律關係之拘束。復因消滅時效
    之抗辯一經對造當事人主張，法院即應就其主張，審酌上訴
    人請求權之時效是否確已完成，且不因被上訴人甲○○就對
    造所為時效抗辯提出攻防而有不同。從而本院依上訴人就系
    爭事件請求之事實及上訴人起訴之時間，爰認上訴人就系爭
    事件之侵權行為損害賠償請求權因已罹於2 年之時效，而為
    上訴人敗訴之判決，則與被上訴人甲○○複委任被上訴人丁
    ○○、乙○於系爭事件到庭陳述、辯論是否有違上訴人與被
    上訴人甲○○所訂委任契約，及被上訴人甲○○有無就系爭
    事件對造所為時效抗辯提出攻防等事實間，並無相當因果關
    係存在。揆諸首開說明，尚難謂上訴人對被上訴人甲○○、
    丁○○、乙○有民法第544 條之損害賠償請求權存在。是上
    訴人依民法第544 條之規定，請求被上訴人連帶賠償損害10
    萬元即屬無理由，不應准許。
  (三)次按消費者保護法第7 條所訂「從事設計、生產、製造商品
    或提供服務之企業經營者，於提供商品流通進入市場，或提
    供服務時，應確保該商品或服務，符合當時科技或專業水準
    可合理期待之安全性。商品或服務具有危害消費者生命、身
    體、健康、財產之可能者，應於明顯處為警告標示及緊急處
    理危險之方法。企業經營者違反前2 項規定，致生損害於消
    費者或第三人時應負連帶賠償責任。但企業經營者能證明其
    無過失者，法院得減輕其賠償責任。」核係規範消費者健康
    安全之保障及企業經營者之責任。又同法第51條所訂：「依
    本法所提之訴訟，因企業經營者之故意所致之損害，消費者
    得請求損害額3 倍以下之懲罰性賠償金；但因過失所致之損
    害，得請求損害額1 倍以下之懲罰性賠償金。」則核屬依消
    費者保護法所提訴訟，對企業經營者懲罰性賠償金之求償額
    度。然依上訴人主張之事實，均核與消費者健康安全之保障
    及企業經營者之責任無涉。是上訴人依消費者保護法第7 條
    提起本件訴訟，請求被上訴人依同法第51條規定連帶給付懲
    罰性賠償金40萬元，即屬無理由，不應准許。
  (四)綜上，被上訴人處理系爭事件，因與上訴人所受敗訴判決並
    無相當因果關係，自無須依民法第544 條之規定負損害賠償
    責任。且因被上訴人處理系爭事件，亦核與消費者健康安全
    之保障及企業經營者之責任無涉，亦無依消費者保護法第7
    條、第51條負懲罰性賠償責任之義務, 是上訴人依民法第
    544 條、消費者保護法第7 條、第51條規定，主張被上訴人
    處理系爭事件，應負損害賠償10萬元及懲罰性賠償責任40萬
    元，即屬無足採信。
九、按被上訴人處理系爭事件，對於上訴人並不應負損害賠償及
    懲罰性賠償責任，已如前述，則兩造其餘爭執事項即上訴人
    與被上訴人甲○○間就系爭事件第二審上訴審理中所為之訴
    訟代理委任契約，有無限制被上訴人甲○○委任複代理人之
    權限？及被上訴人甲○○委任未具律師資格之被上訴人丁○
    ○、乙○為複代理人出庭辯論，是否有違上開委任契約之義
    務或法律規定？被上訴人甲○○就系爭事件第二審判決敗訴
    結果是否有可歸責事由存在？等事實，則與判決之結果不生
    影響，即無一一論述之必要。又上訴人於本院捨棄依侵權行
    為法律關係為請求，亦如前述，是被上訴人丁○○所為上訴
    人之侵權行為為損害賠償請求權已罹於時效云云之抗辯，亦
    毋庸再予審酌，併此明。
十、綜上所述，原審因認本件上訴人於系爭事件之侵權行為損害
    賠償請求權因罹於時效而遭敗訴判決，核與被上訴人甲○○
    複委任被上訴人丁○○、乙○到庭陳述，辯論之行為，並無
    相當因果關係；即上訴人於系爭事件遭判決敗訴之結果，並
    無可歸責被上訴人甲○○、丁○○、乙○之事由，而為上訴
    人敗訴之判決，並以上訴人之訴既受敗訴之判決，其假執行
    之聲請即失所附麗，而併予駁回，經核尚無不符，上訴人仍
    執前詞，就原判決關於駁回請求損害賠償97萬1150元中之10
    萬元部分，及關於駁回請求懲罰性違約金40萬元部分提起上
    訴，指摘原判決此部分不當，求予廢棄改判，為無理由，應
    予駁回。
、據上論結，本件上訴為無理由，依民事訴訟法第449 條第1
    項、第78條，第463 條、第385 條第1 項前段，判決如主文
    。
中    華    民    國    99    年    10    月    13    日
                              民事第三庭
                                  審判長法官 張國彬
                                  法      官 甯  馨
                                  法      官 吳登輝
以上正本證明與原本無異。
本判決不得上訴。
中    華    民    國    99    年    10    月    15    日
                                  書  記  官 廖素珍

司法院資訊處製作；財團法人民間司法改革基金會備份。
